最高法院民事判決　　　　　　　　　 110年度台上字第1569號
上　訴　人　蔣東濬
訴訟代理人　蘇美玲律師
　　　　　　萬建樺律師
被 上訴 人　兆豐國際商業銀行股份有限公司
 
法定代理人　張兆順
訴訟代理人　趙興偉律師
　　　　　　吳佩蓮律師
上列當事人間分配表異議之訴事件，上訴人對於中華民國109年9
月16日臺灣高等法院第二審更審判決（109 年度重上更一字第46
號），提起上訴，本院判決如下：
    主  文
原判決廢棄，發回臺灣高等法院。
    理  由
本件上訴人主張：被上訴人對於訴外人即債務人吳麗玲所有如原
判決附表（下稱附表）一編號 ㈢所示之不動產（下稱不動產㈢）
，有最高限額新臺幣（下同）1 億2809萬元之第一順位抵押權，
伊則有最高限額1億8,000萬元之第二順位抵押權，嗣臺灣臺北地
方法院民事執行處（下稱執行法院）104年度司執字第60880號給
付票款強制執行事件就不動產㈢拍賣所得金額1 億5548萬元，於
民國105年3月29日作成如附表三所示之分配表（下稱系爭分配表
），次序6列載被上訴人對吳麗玲共有1億4666萬3184元債權，分
配金額為1億2805萬5759元，並定於同年5 月5日分配。惟被上訴
人上開債權，實際上包含附表一所示債權 、、等3筆債權
（下分稱債權、、，合稱系爭債權），雖經吳麗玲分別以
附表一編號㈠、㈡、㈢所示之不動產（下分稱不動產㈠、㈡、㈢
），各設定最高限額3000萬元、2331萬元、1億2809萬元等3筆第
一順位抵押權予被上訴人作為擔保，然該 3筆最高限額抵押權之
擔保債權種類及範圍均相同，實屬受上開 3筆抵押權擔保之同一
債權，有民法第 881條之17、第875條之3、第875條之2第1項第2
款規定之適用或類推適用，應按各抵押權所限定負擔金額之比例
，計算各抵押權分擔同一債權金額，系爭債權就不動產㈢之受分
配金額應僅為1億0356萬1672元，伊已於105年5月2日聲明異議，
執行法院未更正系爭分配表等情，爰依強制執行法第41條規定，
求為將系爭分配表次序 6所列被上訴人受分配金額超過上開應受
分配額部分予以剔除之判決（上訴人原聲明將系爭分配表次序 6
所列被上訴人受分配金額超過1 億0356萬1671元部分剔除，嗣於
原審審理中減縮為如上聲明）。
被上訴人則以：吳麗玲係分別簽發本票向伊借款，伊先後於98年
7月21日、99年10月1日、101年1月19日各撥付2500萬元、3840萬
元、1 億0674萬元，故債權、、並非同一債權。且附表一
編號㈠、㈡、㈢所示之最高限額抵押權（下分稱最高限額抵押權
㈠、㈡、㈢，合稱3 最高限額抵押權），分別以不動產㈠、㈡、
㈢為抵押物，且非同日、同字號登記，存續期間、擔保總債務額
亦不同，更無各將另2項不動產登載為共同擔保物之情事，3最高
限額抵押權非屬共同最高限額抵押權，無民法第881 條之17、第
875條之3、第875條之2第1項第2款規定之適用或類推適用等語，
資為抗辯。
原審維持第一審所為上訴人敗訴之判決，駁回其上訴，係以：按
共同最高限額抵押權，係指為擔保同一債權，於數不動產上設定
最高限額抵押權，並無待為共同抵押之登記。被上訴人前於98、
99、101年間與吳麗玲成立2500萬元、3840萬元、1億0674萬元之
消費借貸契約，由吳麗玲分別提供不動產㈠、㈡、㈢，依序於98
年7月10日、99年9月20日、101年1月18日設定最高限額分別為30
00萬元、2331萬元、1 億2809萬元之第一順位最高限額抵押權為
擔保，擔保債權確定日分別為128年7月5日、129年9月15日、131
年1 月15日，擔保債權之種類及範圍均記載「擔保債務人對抵押
權人現在（包括過去所負現在尚未清償）及將來在本抵押權設定
契約書所定最高限額內所負之債務，包括借款、信用卡、透支、
票據、保證、衍生性金融商品交易契約及特約商店契約」。上開
3筆借款債權之成立均在3最高限額抵押權存續期間，均為其擔保
範圍所及，為受共同擔保之同一債權，3 最高限額抵押權性質上
為共同最高限額抵押權。被上訴人先後於103年7月31日向臺灣新
北地方法院（下稱新北地院）聲請強制執行不動產㈠、㈡，於10
4年5月22日向執行法院聲請強制執行不動產㈢，3 最高限額抵押
權已發生所擔保原債權確定之事由，回復普通抵押權之性質，分
別限定負擔之金額依序為3000萬元、2331萬元、1 億2809萬元。
又不動產㈠、㈡分別由新北地院於104年11月4日、105 年3月9日
拍定及於105年8月22日製作分配表，不動產㈢由執行法院於 105
年1月14日拍定及於同年3月29日製作系爭分配表。顯見3 不動產
拍賣時間、地點均不同，亦非同時分配，與民法第875條之2規定
「同時拍賣」要件不符。系爭分配表次序6 列載被上訴人為第一
順位抵押權人，以債權、、合計1 億4666萬3184元列入分
配，就最高限額抵押金額分配1 億2805萬5759元。雖已逾不動產
㈢依民法第875條之2規定核算應分擔系爭債權之金額1 億0356萬
1672元，致不動產㈢上第二順位最高限額抵押權人即上訴人受分
配金額不足。然本件屬異時異地分別拍賣及分配，依民法第 875
條之4第2款規定，上訴人就超額分配部分，僅得承受被上訴人在
其餘未拍賣之債務人吳麗玲供擔保抵押物上之權利，無從就被上
訴人於不動產㈢獲超額分配部分，於系爭分配表逕為行使同時拍
賣之分擔。綜上，上訴人主張適用或類推適用民法第881 條之17
、第875條之3、第875條之2第1項第2款規定，請求就系爭分配表
次序6所列被上訴人之第一順位抵押權受分配金額超過1億0356萬
1672元部分應予剔除，非屬正當，不應准許等詞，為其判斷之基
礎。
按民法共同抵押權制度係採自由選擇權保障主義，在數不動產設
定抵押權，以擔保同一債權，如各個不動產所負擔之金額，並未
限定，抵押權人可就各個不動產賣得價金，受清償其全部或一部
之債額，此觀民法第875 條規定自明。但共同抵押權人行使自由
選擇權，就部分抵押物予以拍賣時，對物上保證人、抵押物後次
序抵押權人或所有人將造成重大影響，乃透過民法第875條之1至
第875條之4、第879 條規定，將此影響予以避免或以求償權、承
受權方式加以調整。次按共同抵押權之抵押權人請求就二以上（
包括全部或部分）之抵押物同時拍賣，如其賣得價金總額超過所
擔保之債權總額時，於不影響抵押權人之受償利益下，各抵押物
賣得價金，應如何分配，以清償抵押權人之債權，攸關共同抵押
人等之權益，為期減少求償或承受問題，民法第875條之3規定經
拍賣之各抵押物對債權分擔金額之計算，準用第875條之2之規定
。倘共同抵押物全部或部分經聲請拍賣，均已拍定且進行分配程
序，即應依民法第875條之3準用第875條之2規定，計算各抵押物
分擔債權之金額，而不以同一執行程序為限，始符合減少求償或
承受之立法目的。查吳麗玲以不動產㈠、㈡、㈢分別設定最高限
額抵押權㈠、㈡、㈢，共同擔保系爭債權。不動產㈠、㈡分別由
新北地院於104年11月4日、105 年3月9日拍定及於105年8月22日
製作分配表，不動產㈢由執行法院於105年1月14日拍定及於同年
3 月29日製作系爭分配表，為原審認定之事實，則不動產㈠、㈡
、㈢經聲請拍賣，且已拍定並進行分配，上開法院製作分配表時
，即應依民法第875條之3準用第875條之2規定，按各抵押物所限
定負擔金額比例分擔清償額。乃原審疏未依上開規定計算不動產
㈢拍賣應分擔之清償額，逕認不符民法第875條之3之規定，而為
不利上訴人之判決，自有可議。上訴論旨，指摘原判決違背法令
，求予廢棄，非無理由。
據上論結，本件上訴為有理由。依民事訴訟法第477條第1項、第
478條第2項，判決如主文。
中    華    民    國   111    年    3     月    17    日
                      最高法院民事第七庭
                          審判長法官  林  恩  山  
                                法官  邱  瑞  祥  
                                法官  黃  麟  倫  
                                法官  吳  美  蒼  
                                法官  吳  青  蓉  
本件正本證明與原本無異
                                      書  記  官  
中    華    民    國   111    年    3     月    24    日